最高法院刑事判決　　　　　　　　　　　　　　　九十三年度台上字第六六六六號
　　上　訴　人　 台灣高等法院高雄分院檢察署檢察官
　　上　訴　人
　　即　被　告　 甲○○
　　　　　　　　　　　　 （另案在台灣屏東監獄執行中）
右上訴人等因被告殺人案件，不服台灣高等法院高雄分院中華民國九十三年九月二十
四日第二審判決（九十三年度上重訴字第十八號，起訴案號：台灣屏東地方法院檢察
署九十一年度偵字第四七九五號），提起上訴，本院判決如左：
    主  文
上訴駁回。
    理  由
按刑事訴訟法第三百七十七條規定：上訴於第三審法院，非以判決違背法令為理由，
不得為之。是提起第三審上訴，應以原判決違背法令為理由，係屬法定要件。如果上
訴理由狀並未依據卷內訴訟資料，具體指摘原判決不適用何種法則或如何適用不當，
或所指摘原判決違法情事，顯與法律規定得為第三審上訴理由之違法情形，不相適合
時，均應認其上訴為違背法律上之程式，予以駁回。本件原判決認定上訴人即被告甲
○○於民國八十一年間因學習舞蹈而結識張樹勛之妻張蔡蘭，二人交往後發生畸戀並
有金錢往來。嗣張蔡蘭有意疏遠，被告多次向張蔡蘭索債並要求復合，均為張蔡蘭所
拒，因而心生不滿。九十一年九月初，被告得悉其先前所犯殺人未遂案件判刑確定，
將入監服刑，乃萌生再與張蔡蘭談判償債及感情復合之問題，如談判未果，則欲殺害
張樹勛、張蔡蘭夫婦之概括犯意，遂於同月四日午後飲酒壯膽，下午七點多，由其女
兒莊純華、莊月華陪同吃晚飯，迄當晚九時許，即攜帶其所有之鐵鎚一支，騎乘機車
前往屏東縣屏東市○○路五之六號，進入張樹勛、張蔡蘭夫婦住宅二樓餐廳，適見其
夫妻在場，被告因遭張樹勛辱罵而大怒，即手持鐵槌，連續朝張樹勛及張蔡蘭身上猛
擊，張蔡蘭以手抵擋不住後，躲入二樓臥室內打電話報警，被告則續持該支鐵鎚猛擊
張樹勛頭、胸部等要害，張樹勛因年邁不支倒地。被告復以腳踹二樓臥室房門，欲再
對張蔡蘭擊殺時，經張蔡蘭哀求，始中止殺害張蔡蘭之行為，隨即騎乘機車逃回住處
。張樹勛因受有頭部多處裂傷、穿孔、大腦局部蜘蛛膜下腔出血、前胸穿刺傷並主動
脈破裂穿孔、心包膜腔充血填塞，於送醫前即已死亡；張蔡蘭則受有右大腿撕裂傷、
雙上肢多處手擦傷、穿刺傷，頭臉部多處開放性傷口、左手第四指指骨骨折等傷害，
經治療後始倖免於難等情。因而撤銷第一審之不當判決，改判仍論處其連續殺人罪刑
。已綜核全部卷證資料，詳加斟酌論斷，敘明其所憑之證據及認定之理由，而以上訴
人否認犯罪所持之辯解為不足採，予以指駁綦詳，俱有卷存之證據資料可資覆按。從
形式上觀察，並無判決違背法令之情形存在。查證據之取捨及證據證明力如何，均屬
事實審法院得自由裁量、判斷之職權，苟其此項裁量、判斷，並不悖乎通常一般之人
日常生活經驗之定則或論理法則，又於判決內論敘其何以作此判斷之心證理由者，即
不得任意指摘其為違法，據為提起第三審上訴之合法理由。而認定犯罪事實所憑之證
據，並不以直接證據為限，間接證據亦包括在內，審理事實之法院綜合卷內之直接、
間接證據，本於推理作用，於通常一般之人均不致有所懷疑，得確信其為真實之程度
者，即非不得據之為有罪之認定。又告訴人、證人之陳述有部分前後不符，或相互間
有所歧異時，究竟何者為可採，法院仍得本其自由心證予以斟酌，非謂一有不符或矛
盾，即應認其全部均為不可採信，若其基本事實之陳述，果與真實性無礙時，仍非不
得予以採信。原判決認定上訴人等連續殺人之事實，係綜合被告之部分自白，告訴人
張蔡蘭之指訴，檢察官之相驗筆錄、相驗屍體證明書、驗斷書、解剖照片及法務部法
醫研究所鑑定書、內政部警政署刑事警察局鑑驗書、命案現場圖、屏東縣國仁醫院診
斷證明書、法務部調查局測謊報告書暨扣案之鐵槌等直接、間接證據，本於推理作用
，為認定犯罪事實之基礎。其中關於被告有無打破被害人住宅廚房之後門？如何進入
張樹勛夫婦之住處（侵入住宅部分未據告訴）？究係先剌擊張樹勛、張蔡蘭？或同時
剌擊等細節，張蔡蘭前後供述雖有差異，但其基本事實之陳述，與真實性無礙，原審
本其自由心證，認其部分證詞為可採，予以採信，其餘證詞為不實，加以摒棄。此乃
原審取捨證據及證據證明力判斷職權之之合法行使，其所為判斷，尚無悖乎一般經驗
法則，自不得指為違法。至被告飲酒係為殺人壯膽？抑係藉酒澆愁？與本件論罪科刑
及法律之適用無涉，原判決雖未於理由內說明其憑以認定之理由，究於判決之主旨無
關，自不生違背法令之問題。又科刑判決所認定之事實，與所採之證據，不相適合，
即屬證據上理由矛盾，其判決固屬當然違背法令。被告於案發當日午後喝酒，下午七
點多，由其女兒莊純華、莊月華陪同吃晚飯，迄當晚九時許，始攜帶鐵鎚一支，騎乘
機車自屏東縣屏東市○○路一號前往同市○○路五之六號被害人住宅二樓，殺害張樹
勛、張蔡蘭，當晚十一時三十分為警逮捕後，迄翌日（即五日）始經警為其做酒精測
試，其酒測值雖為零點五一ＭＧ／Ｌ（警卷第二四頁），然距其喝酒時已相隔多時，
其案發後有無再喝酒？該酒測值究為其案發前或案發後喝酒所造成，已無從查考。被
告既於警訊中供曰：「（殺死張樹勛前）我喝了玉台高梁酒半瓶……我的意識很清醒
」（同上卷第四頁），顯無精神耗弱或心神喪失情況。原判決依憑被告警訊之自白，
認其行為時「意識清醒，未有醉意」，即非全無所本，殊無認定事實與所採證據不相
適合之違法可言。末查刑之量定乃法律賦予法院自由裁量之事項，倘於科刑時，已斟
酌刑法第五十七條所列各款事項，未逾越法定刑度，又未明顯違背正義，即難謂違法
。原判決審酌被告僅因與張蔡蘭感情及債務之糾葛，即遷怒其夫張樹勛，持鐵鎚行兇
，造成一死一傷，危害社會治安至鉅，念其犯後自白不諱，尚表悔悟，且已與被害人
張樹勛家屬及告訴人張蔡蘭達成民事和解等一切情狀，量處有期徒刑十五年，併予宣
告褫奪公權十年，乃其審判職權之合法行使，並未逾越法律所規定之範圍，或濫用其
權限，自不得指為違法。至被告與被害人和解後有無履行和解條件，此乃民事債務之
問題，應另循民事訴訟以求解決，自不得執為上訴第三審之適法理由。上訴意旨置原
判決上開明確論斷於不顧，對原審取捨證據及證據證明力判斷之審判職權行使，任憑
己見，或就同一證據資料為相異之評價，或就不影響於判決本旨事項再為事實上之爭
辯，均與法律規定得為第三審上訴理由之違法情形，不相適合，其上訴為違背法律上
之程式，應予駁回。
據上論結，應依刑事訴訟法第三百九十五條前段，判決如主文。
中　　　華　　　民　　　國　　九十三　　年　　 十二 　　月　　二十三　　日
                              最高法院刑事第四庭
                                  審判長法官  紀　俊　乾
                                        法官  黃　正　興
                                        法官  劉　介　民
                                        法官  陳　東　誥
                                        法官  黃　一　鑫
      右正本證明與原本無異
                                              書  記  官
中　　　華　　　民　　　國　　九十三　　年　　 十二 　　月　　二十七　　日
                                                                        Ｖ
